【裁判字號】    96,上訴,5035
【裁判日期】    970306
【裁判案由】    偽證
【裁判全文】
臺灣高等法院刑事判決                96年度上訴字第5035號
上  訴  人  臺灣板橋地方法院檢察署檢察官
被      告  甲○○
                    （另案於臺灣臺北監獄臺北分監執行中）
上列上訴人因被告偽證案件，不服臺灣板橋地方法院96年度訴字
第470 號，中華民國96年9 月18日第一審判決（起訴案號：臺灣
板橋地方法院檢察署95年度偵字第27565 號），提起上訴，本院
判決如下：
    主  文
上訴駁回。
    理  由
一、公訴意旨略以：被告甲○○明知許仲杰並未販賣第二級毒品
    安非他命予己，竟基於偽證之犯意，於民國93年11月11日上
    午9 時30分，在臺灣板橋地方法院審理93年度訴字第413 號
    許仲杰涉嫌販賣第二級毒品安非他命案件（下稱前案）時，
    以證人身分於供前具結後，對於檢察官詰問當時許仲杰有無
    販賣安非他命予己等與案情有重要關係之事項，虛偽證稱：
    「我跟被告（許仲杰）買總共大約買5 次，其中有2 次量比
    較多，重量分別為半兩及一兩，其他3 次是拿1 、2 千元給
    他，他給我1 小包。我都是到被告家在板橋家樂福旁邊巷子
    的住處買的」等語，因認被告甲○○涉犯刑法第168 條之偽
    證罪嫌。
二、按犯罪事實應依證據認定之，無證據不得認定犯罪事實；不
    能證明被告犯罪者，應諭知無罪之判決，刑事訴訟法第154
    條第2 項、第301 條第1 項分別定有明文。次按事實之認定
    ，應憑證據，如未能發現相當證據，或證據不足以證明，自
    不能以推測或擬制之方法，以為裁判基礎；又認定不利於被
    告之事實，須依積極證據，苟積極證據不足為不利於被告事
    實之認定時，即應為有利於被告之認定，更不必有何有利之
    證據（參見最高法院40年臺上字第86號及30年上字第816 號
    判例）。再按刑事訴訟上證明之資料，無論其為直接或間接
    證據，均須達到通常一般之人均不致有所懷疑，而得確信其
    為真實之程度，始得據為有罪之認定，若關於被告是否犯罪
    之證明未能達此程度，而有合理懷疑之存在，致使無從形成
    有罪之確信，根據「罪證有疑，利於被告」之證據法則，即
    不得遽為不利被告之認定（參見最高法院29年上字第3105號
    、76年台上字第4986號判例）。而刑法第168 條偽證罪之構
    成要件，係以於執行審判職務之公署或於檢察官偵查時對於
    案情有重要關係之事項，供前或供後具結，而為虛偽之陳述
    為要件，所謂虛偽之陳述，係指與案件之真正事實相悖，而
    足以陷偵查或審判於錯誤之危險者而言（參見最高法院69年
    台上字第2427號判例要旨）。依上所述，證人證述明確之案
    件，雖嗣後經檢察官對犯罪嫌疑人為不起訴處分確定，並非
    當然得反面解釋證人即構成刑法上偽證罪甚明。
三、本件公訴人認被告涉犯偽證罪嫌，係緣起於原審法院審理前
    案時，被告於93年11月11日上午9 時30分該案審判期日經檢
    察官詰問時供前具結證稱：「我跟被告（許仲杰）買總共大
    約買5 次，其中有2 次量比較多，重量分別為半兩及一兩，
    其他3 次是拿1 、2 千元給他，他給我1 小包。我都是到被
    告家在板橋家樂福旁邊巷子的住處買的」等語，嗣因原審法
    院未採信被告在該案之證詞，認許仲杰涉犯販賣第二級毒品
    安非他命犯行部分罪嫌不足，而為無罪判決確定，因認被告
    在上開毒品案件審理時於該次所為之證述涉嫌偽證，而提起
    本件公訴，並以被告於偵查及審理中前後證述不一、未能通
    過測謊及許仲杰上開涉嫌販賣毒品案件經判處無罪確定等為
    其論據。
四、訊據被告固坦承於上揭時、地供前具結為前述證言，惟堅詞
    否認有何偽證犯行，辯稱：我的確有向許仲杰買過毒品，並
    沒有說謊；在前案偵查及審理中供述略有不同的原因是我不
    只跟許仲杰買過毒品，還跟其他人買過，所以跟許仲杰買毒
    品的時間次數搞不清楚等語。經查：
（一）被告於前案先以被告之身分在偵訊中供稱：我自89年底起
      至90年1 月中旬止，曾至板橋市○○路向許仲杰買毒品共
      3 次，剛開始半兩6,000 元，後來一兩15,000元，最後一
      次錢已給許某，但他沒給我安非他命等語；嗣於原審法院
      審理時以證人身份結證稱：我約是89年12月到90年1 月間
      曾至許仲杰家向其買五次毒品，其中有二次量比較多，重
      量分別為半兩及一兩，其他三次是拿1 、2 千元給他，他
      給我1 小包等語。核其先後證詞，就被告曾經販賣安非他
      命予伊及販賣之時間、地點等節均屬一致。雖被告就販賣
      之次數前後供述略有出入，然人類之記憶並非如錄影機般
      能鉅細靡遺地將事件毫無遺漏地據實記錄下來，往往不免
      有遺忘或扭曲之情形存在，是被告以：其曾向其他人購買
      過毒品，故搞不清楚向許仲杰購買毒品之次數、時間等語
      解釋其上開前後供述不一之情形，尚不悖常理，要不得僅
      以其先後證詞有前述不一致之處，即認被告虛捏證詞。
（二）又被告於前案偵訊時陳稱：「因為只有彭志祥可以找到許
      仲杰，所以我找彭志祥帶我們去找許仲杰」一節，係指90
      年1 月20日被告欲找許仲杰理論，卻無法找到許仲杰，因
      彭志祥跟許仲杰都住在一起，故透過彭志祥去找許仲杰，
      與其買毒品是二事，業據被告在偵查中敘明（95年偵字第
      27565 號卷第10至11頁），且與該句證詞之前後文並不矛
      盾，是難認此部分之證言與被告「每次都是親自到板橋市
      ○○路家樂福附近被告住處向被告購買毒品」之證詞有何
      齟齬而推論被告前揭證詞係出於虛偽。
（三）被告於前案指稱許仲杰有販賣安非他命予伊之前，曾在90
      年1 月20日找許仲杰理論其向警方檢舉伊之事，此觀諸被
      告在該案警詢中陳稱：「我當時毒品案通緝中，『阿杰』
      要叫警察捉我，我很生氣，所以當天和彭志祥、黃志華一
      起去『阿杰』家裡」等語即明。是被告固與許仲杰有嫌隙
      存在，然亦不得執此即推論被告必有虛構事實欲入許仲杰
      於罪之偽證犯行。至被告在該次警詢中雖未如之後供述一
      般，表明90年1 月20日當天找許仲杰理論的起因尚包括許
      仲杰未交付其所購買之安非他命，惟其原因亦可能是被告
      故意略而不談或過失遺漏，並非僅止於根本無此事實存在
      一端，尚難據以推論被告確有虛捏證言之行為。
（四）況證人彭志祥於原審96年5 月29日審理時到庭結證稱：之
      前我住在許仲杰家，89年底有親眼看過被告向許仲杰買毒
      品3 、5 次，我自己也曾向許仲杰買過安非他命，最後一
      次是買2,000 元，當初被警察查獲時沒有說是因為不想害
      朋友等語。審酌證人彭志祥於臺灣板橋地方法院檢察署90
      年偵字第7438號強盜案以被告身分接受檢察官訊問時即供
      稱：「（檢察問：是否曾向許某〔許仲杰〕買過安非他命
      ？）有，被抓前一天跟他買的。我直接去他三民路住處向
      他買的，買了2,000 元，約1 公克左右，只買過這一次。
      是在當天晚上。」（見該偵查卷第44頁及反面），亦供述
      許仲杰有販賣安非他命之事，益難認被告所為曾向許仲杰
      購買安非他命之證詞係出於虛構。至證人即前案之被告許
      仲杰於偵查中雖否認有販賣第二級毒品安非他命之情事，
      惟此部分既牽涉其是否有販賣毒品之犯罪，利害攸關，自
      難期待其據實以告，此部分猶難作為被告不利之認定。
（五）再許仲杰所涉販賣第二級毒品安非他命案件，業經原審法
      院以93年度訴字第413 號案件判決無罪，嗣經本院以94年
      度上訴字第30號駁回上訴確定。該案判決無罪理由係以卷
      存證據尚未達於通常一般之人均不致有所懷疑而得確信其
      為真實之程度，復查無其他積極證據足認許仲杰確有販賣
      安非他命之犯行，此有上開判決書各1 份在卷可稽。由上
      開判決書內容可知，法院係因卷存積極證據不足以證明許
      仲杰確有販賣第二級毒品安非他命之行為而為無罪之諭知
      ，並非認定被告於該案審理中證述曾向許仲杰購買安非他
      命等語與事實相悖，屬虛偽不實之陳述，甚為明確。
（六）被告在前案雖曾於90年5 月16日至法務部調查局接受測謊
      ，經該局檢測人員對其以控制問題法、混合問題法，就「
      （三）其有向許仲杰購買安非他命」問題實施測謊後，經
      測試判讀呈情緒波動反應，研判有說謊，固有該局90 年5
      月18日（90）陸（三）字第90031460號鑑定通知書在卷。
      惟按測謊之鑑驗，係就受測人對相關事項之詢答，對應其
      神經、呼吸、心跳等反應而判斷，鑑驗結果有時亦因受測
      人之生理、心理因素而受影響，其結果固可為審判之參考
      ，但非為判斷之唯一及絕對之依據，鑑驗結果是否可採，
      應由法院斟酌取捨。亦即測謊結果研判有說謊，並非即得
      推論證人於法院之證述必屬虛偽，否則證人於法院具結作
      證後，交由測謊機構研判其證言之真實性即可而無需法院
      之裁判矣。本件既乏積極證據證明被告前開不利於許仲杰
      之證詞係出於虛構，則尚不得以被告未能通過測謊而遽認
      被告確有偽證之犯行。
五、綜上所述，本件並無證據足認被告於前案證述之向許仲杰購
    買第二級毒品安非他命等情係故意為虛偽不實之證言，是被
    告於前開時、地經具結所證，要難認與刑法偽證罪之構成要
    件相符。此外，復查無其他積極證據足認被告涉有公訴人所
    指之犯行，依前開說明，不能證明被告犯罪，原審因之為被
    告無罪之諭知，核無不合。
六、檢察官上訴意旨雖以：
（一）被告與證人許仲杰均曾至法務部調查局接受測謊，惟被告
      經測試後研判有說謊，而證人許仲杰經測試後研判無說謊
      ，上開測試結果，經臺灣高等法院94年度上訴字第30號認
      「‧前開2 份測謊之結果就被告（指許仲杰）並未販賣毒
      品予甲○○乙節互核相符，而法務部調查局又係專業鑑定
      機關，其所製作之鑑定報告形式上亦符合測謊基本程式要
      件‧‧自得採為有利於被告（指許仲杰）之認定」，是卷
      附測謊報告經審判機關說明認為可採理由而作為證據使用
      ，為何在本案中，原審判決未說明測謊報告不可採之理由
      （僅一句『鑑驗結果是否可採，應由法院斟酌取捨』），
      而逕自為與上開臺灣高等法院確定判決歧異之認定。
（二）又上開臺灣高等法院判決雖未「明言直指」（若法院明確
      交代者，即須移送管轄檢察署告發，故除非犯行明確，否
      則法院並無於判決中交代被告以外之人犯罪之動機）被告
      所言係屬虛偽不實，然綜觀上開判決，其有甚大篇幅整理
      被告供述前後不一之情，並一再指出被告與許仲杰間存有
      對立之利害關係，從而不採被告所為之證述，佐以卷附測
      謊報告，應堪認定臺灣高等法院係認被告所述不實。
（三）再者，被告既知許仲杰住處（見原審判決第3 頁：‧‧每
      次都是親自到板橋市○○路家樂福附近被告（指許仲杰）
      住處向被告購買毒品），為何又稱「只有彭志祥可以找到
      」許仲杰，原審判決謂被告之意實係透過彭志祥一同尋找
      而非前後證詞不矛盾一節，似有誤解筆錄記載文意。原審
      判決之認事用法既有違誤，請將原判決撤銷，更為適當合
      法之判決等語。
七、惟按：
（一）最高法院92年度台上字第128 號判例要旨已載：「刑事訴
      訟法第一百六十一條已於民國九十一年二月八日修正公布
      ，其第一項規定：檢察官就被告犯罪事實，應負舉證責任
      ，並指出證明之方法。因此，檢察官對於起訴之犯罪事實
      ，應負提出證據及說服之實質舉證責任。倘其所提出之證
      據，不足為被告有罪之積極證明，或其指出證明之方法，
      無從說服法院以形成被告有罪之心證，基於無罪推定之原
      則，自應為被告無罪判決之諭知。本件原審審判時，修正
      之刑事訴訟法關於舉證責任之規定，已經公布施行，檢察
      官仍未提出適合於證明犯罪事實之積極證據，並說明其證
      據方法與待證事實之關係；原審對於卷內訴訟資料，復已
      逐一剖析，參互審酌，仍無從獲得有罪之心證，因而維持
      第一審諭知無罪之判決，於法洵無違誤。」。
（二）檢察官上訴所載各點，業經本院逐一剖析，參互審酌，仍
      無從獲得有罪之心證，均如前述。其上訴理由，仍未提出
      適合於證明犯罪事實之積極證據，並說明其證據方法與待
      證事實之關係，再執前詞，指摘原判決不當，難認有理由
      ，應予駁回。
據上論斷，應依刑事訴訟法第368條，判決如主文。
本案經檢察官陳大偉到庭執行職務。
中    華    民    國    97    年    3     月    6     日
            刑事第十五庭  審判長法  官  吳昭瑩
                                法  官  蘇隆惠
                                法  官  李正紀
以上正本證明與原本無異。
如不服本判決，應於收受送達後十日內向本院提出上訴書狀，其
未敘述上訴之理由者並得於提起上訴後十日內向本院補提理由書
（均須按他造當事人之人數附繕本）。
                                書記官  鄭信昱
中    華    民    國    97    年    3     月    6     日


司法院資訊處製作；財團法人民間司法改革基金會備份。
